【裁判字號】    90,簡上,43
【裁判日期】    901231
【裁判案由】    違反槍砲彈藥刀械管制條例
【裁判全文】
臺灣臺東地方法院刑事判決                            九十年度簡上字第四三號
    上  訴  人  臺灣臺東地方法院檢察署
    被      告  乙○○
                甲○○
    共同選任辯護人  吳漢成
右上訴人，因被告等違反槍砲彈藥刀械管制條例等案件，不服臺灣臺東地方法院九十
年度簡字第四三號，中華民國九十年五月十七日第一審判決（起訴案號：臺灣臺東地
方法院檢察署八十九年度偵字第二一三九號）提起上訴，本院判決如左：
    主  文
原判決撤銷。
乙○○、甲○○共同未經許可持有獵槍，乙○○處有期徒刑壹年陸月，併科罰金新臺
幣壹佰萬元，如易服勞役，以罰金總額與陸個月之日數比例折算，緩刑參年，緩刑期
內付保護管束；甲○○處有期徒刑壹年壹月，併科罰金新臺幣壹拾萬元，如易服勞役
，以銀圓參佰元即新臺幣玖佰元折算壹日，緩刑參年。
扣案之獵槍壹枝（槍枝管制編號：0000000000號）、霰彈貳顆及環頸雉屍
體陸隻沒收。
    事  實
一、乙○○係花蓮縣射擊會體育委員之會員，明知射擊練習領用槍彈，應由提領人攜
    至靶場統一集中分發使用；練習完畢後，當日應即將槍枝及剩餘彈藥送回原保管
    處所或經指定靶場附近代管之警察分駐（派出）所庫儲，不得逾時或任由會員攜
    出靶場。詎乙○○於民國八十九年十月二十二日下午四時許，向花蓮縣警察局玉
    里分局富里分駐所提領義大利製制式獵槍一枝（槍枝管制編號：0000000
    000號）及霰彈五百顆後，未依規定將槍彈攜至靶場作打靶使用，且明知環頸
    雉為珍貴稀有保育類野生動物，竟與甲○○共同基於犯意之聯絡及行為之分擔，
    由甲○○駕駛車牌號碼ＷＵ─４３１８號自小客車，附載乙○○，共同持有上開
    獵槍及霰彈二十五顆，於八十九年十月二十三日八時四十分許，前往臺東縣池上
    鄉台二十甲線四公里處台鐵集修場用地處，由乙○○持獵槍獵捕珍貴稀有保育類
    野生動物環頸雉，甲○○則負責撿拾被捕獲之環頸雉。嗣於同日上午八時四十分
    許，在前開地點為警當場查獲，並扣得前開獵槍乙枝、子彈八顆（已射擊十七顆
    ，另六顆於送驗後射擊用盡）及渠等所獵捕之保育類野生動物環頸雉屍體六隻。
二、案經臺東縣警察局報請臺灣臺東地方法院檢察署檢察官偵查起訴。
    理  由
一、訊據被告乙○○對於右揭犯罪事實坦承不諱，被告甲○○則矢口否認有為前開犯
    行，辯稱：伊不知被告乙○○係持槍要去獵捕動物，當天係被告乙○○叫伊載他
    去田裡，順便去分駐所，他要拿槍去還云云。惟查：
（一）右揭犯罪事實，迭據被告乙○○於警訊及偵審中自白不諱，被告甲○○於警訊
      及偵查中亦供認不諱，二人之供述情節均相互符合，並有附卷之臺東縣政府查
      獲非法獵捕野生動物活體、屍體證物領據一紙及環頸雉圖相乙紙、相片四幀可
      資佐證，且扣案之野生動物屍體六隻經送臺東縣政府鑑定結果為珍貴稀有保育
      類之環頸雉，有該府九十年九月十四日（九○）府農自字第○八四一六八號函
      附國立臺東師範學院自然科學教育系教授劉炯錫出具之鑑定證明一份可考；另
      扣案之槍、彈送內政部警政署刑事警察局鑑定結果，「送鑑義大利製制式獵槍
      （槍枝管制編號：0000000000號），認係義大利ＢＥＲＥＴＴＡ廠
      製六八二型口徑一二ＧＡＵＧＥ之制式雙管霰彈槍，槍號為Ｆ二三六六○Ｂ，
      機械性能良好，可擊發霰彈，認具有殺傷力；送鑑制式霰彈八顆（試射六顆）
      ，認均係制式口徑一二ＧＡＵＧＥ之制式霰彈，彈底標記均為ＦＩＯＣＣＨＩ
      １２ＩＴＡＬＹ１２，亦認均具殺傷力」等情，亦有該局八十九年十一月三日
      刑鑑字第一六九九五九號鑑驗通知書一件附卷可稽。
（二）本件被告所獵捕之環頸雉，係經行政院農業委員會依野生動物保育法指定公告
      之珍貴稀有保育類野生動物，形態特徵特殊，而與一般飛禽類動物有所不同，
      被告等主觀上難謂為不知，且邇來各級政府已透過大眾傳播媒體，極力宣導野
      生動物保育相關規定及禁令，提醒民眾切勿抓捕野生動物俾免觸法，被告二人
      自無法諉為不知。
（三）再按射擊練習領用槍彈，應由提領人攜至靶場統一集中分發使用；練習完畢後
      ，當日應即將槍枝及剩餘彈藥送回原保管處所或經指定靶場附近代管之警察分
      駐（派出）所庫儲，不得逾時或任由會員攜出靶場。內政部訂頒之槍彈使用許
      可及管理作業規定第三條第二項第五款規定甚明。是以射擊協會會員持用槍彈
      ，如有違反上開規定，即非依法令規定配用，即應依槍砲彈藥刀械管制條例規
      定處罰。本件被告乙○○為花蓮縣體育會射擊委員會之會員，扣案之槍彈係其
      提領前往臺東鹿野靶場打靶，並經告知不得將槍彈攜至靶場以外地方，且不得
      作違法使用等情，亦據證人即花蓮縣警察局玉里分局富里分駐所警員陳思豪（
      原名黃仁和）於偵查及警訊中證述屬實，復有花蓮縣體育會射擊委員會八十九
      年十月二十日射訓字第一○二○號函在卷可稽，被告乙○○於提領上述槍彈後
      ，竟夥同被告甲○○攜帶前往靶場以外之臺東縣池上鄉台二十甲線四公里台鐵
      集修場用地處，並在該地獵捕保育類野生動物環頸雉六隻，顯與前揭作業規定
      有違。再者，槍枝及彈藥因具有高度殺傷力及危險性，為維護社會秩序，保障
      人民生命財產安全，是以非經允許，不得由私人任意持有，此乃公眾週知之事
      實，被告乙○○為射擊委員會之會員，衡情於入會之時，當應知悉槍彈為管制
      物品，其淮予持有槍彈僅限於靶場參與比賽或練習，非謂一加入射擊委員會即
      得隨意攜槍同行，茲被告等二人既已違反槍彈使用許可及管理作業規定，依前
      揭說明，自屬未經許可持有槍彈。
（四）又辯護人之辯護意旨雖稱：前開槍枝並非獵槍而係飛靶槍，該槍枝送經內政部
      警政署鑑定結果固認係屬獵槍，惟鑑定單位只是鑑定槍枝有無殺傷力，並非鑑
      定槍枝種類，且依槍枝執照上所載，係登記為飛靶槍，有該自衛槍枝執照一紙
      可考等語。然查，飛靶槍為目前國內射擊團體所通稱，而飛靶槍實為獵槍之別
      稱（可供狩獵用），並區分為定向及不定向飛靶槍，為無膛線霰彈槍（一二Ｇ
      ＡＵＧＥ）。又按槍砲、彈藥管制之主管機關為內政部，槍砲彈藥刀械管制條
      例第三條定有明文，而槍枝及彈藥又屬內政部警政署刑事警察局之專門業務，
      並具有專家及豐富之專業知識，是該專業機關除鑑定槍枝是否具有殺傷力外，
      更係具有辨別槍枝種類之專業知識及能力，並依據各類制式槍砲之外部型式、
      內部構造、零件等區分建置有類比系統，俾有利於槍枝之辨識與鑑定。查本件
      扣案槍枝經送前開刑事警察局鑑定結果，認槍枝結構部分為口徑一二ＧＡＵＧ
      Ｅ之制式雙管霰彈槍，有上開鑑驗通知書可憑，而凡屬制式霰彈槍，即屬槍砲
      彈藥刀械管制條例第四條第一款所稱獵槍枝之一種，此亦有內政部警政署八十
      三年一月十八日八三警署保字第三七七號函附卷可按。從而，內政部核發之自
      衛槍枝執照於槍枝名稱上固記載為飛靶槍，亦不失為獵槍之一種，誠不因為使
      用名稱不同，而生不同之認定，扣案槍枝係屬獵槍，應無疑義，其所辯飛靶槍
      並非獵槍乙節，顯不足採。
（五）另檢察官於論告時稱：被告甲○○並非實際持有槍枝之人，僅係駕駛車輛搭載
      被告乙○○至前開現場，其亦未實際持槍獵捕珍貴稀有保育類野生動物環頸雉
      ，而係於被告乙○○射擊獵殺後，下車幫忙撿拾被獵捕之環頸雉，就所犯未經
      許可持有獵槍及違反野生動物保育法部分，應均僅論以幫助犯，原審遽論被告
      胡華為共同正犯不當等語。惟按以自己共同犯罪之意思，參與實施犯罪構成要
      件以外之行為，為共同正犯，此有大法官會議釋字第一○九號解釋文意旨可資
      參照；又現行刑法關於正犯、從犯之區別，係以其主觀之犯意及客觀之犯行為
      標準，凡以自己犯罪之意思而參與犯罪，無論其所參與者是否犯罪構成要件之
      行為，皆為正犯，其以幫助他人犯罪之意思而參與犯罪，其所參與者，苟係犯
      罪構成要件之行為，亦為正犯，必以幫助他人犯罪之意思而參與犯罪，其所參
      與者又為犯罪構成要件以外之行為，始為從犯，最高法院著有二十五年上字第
      二二五三號判例可資參照。再者，所謂持有，並非必需親自持有，如以共同犯
      罪之意思，事先有犯意之合致，而由其中一部分人實施犯罪行為，即有共同犯
      罪之存在，最高法院七十九年台非字第二六四號判決意旨亦可供參酌。經查被
      告甲○○於警訊中曾自承駕車載被告乙○○一起至台鐵集修場用地打獵，且可
      分得環頸雉二隻等語（見警卷第三頁），復於偵查中供稱：「（今日早上乙○
      ○打獵時，你幫他撿打到的獵物？）是。」「（你去接乙○○時，有無看見乙
      ○○拿獵槍？）有。」、「（乙○○有無說為何要帶槍？）他說要去打野雞。
      」等語（見偵查卷第十頁），經核與共犯即被告乙○○於偵查中自承：「（甲
      ○○知否你拿獵槍出來要打獵？）我要上車時，他就知道了。」等語所述之情
      節相符（見偵查卷第九頁），足認被告甲○○與被告乙○○具有犯意之聯絡及
      行為之分擔，至為明顯。被告甲○○雖於本院審理時，翻異前詞，顯係卸責，
      洵不足採。揆諸前開說明，被告甲○○僅須與被告乙○○基於犯意之聯絡及行
      為之分擔，而由被告乙○○負責持槍獵殺前開環頸雉，被告甲○○負責駕駛車
      輛與撿拾，無須親自持槍，即屬共同正犯，而非幫助犯，應無疑義。本件事證
      明確，被告二人之犯行堪以認定。
二、核被告乙○○、甲○○所為，均係犯槍砲彈藥刀械管制條例第八條第四項未經許
    可持有獵槍、第十二條第四項未經許可持有子彈及野生動物保育法第四十一條第
    一項第一款之未具族群量逾越環境容許量之條件，獵捕保育類野生動物罪。又公
    訴意旨另以被告二人前開行為係同時違反野生動物保育法第四十一條第一項第二
    款規定未經中央主管機關許可獵捕保育類野生動物。惟按野生動物保育法第四十
    一條第一項第一款係處罰「未具第十八條第一項第一款之條件，獵捕、宰殺保育
    類野生動物」之行為；同條項第二款則係處罰「違反第十八條第一項第二款規定
    ，未經中央主管機關許可，獵捕、宰殺保育類野生動物」之行為，而同法第十八
    條第一項規定，除有同條項第一款所定「族群量逾越環境容許量者」或同條項第
    二款所定「基於學術研究或教育目的，經中央主管機關許可者」之情形外，保育
    類野生動物應予保育，不得騷擾、虐待、獵捕、宰殺或為其他利用。細繹野生動
    物保育法第四十一條第一項第一款規定「未具第十八條第一項第一款之條件，‧
    ‧」；而同條項第二款係規定「違反第十八條第一項第二款規定，未經中央主管
    機關許可，‧‧」，並非僅以「違反第十八條第一項第二款之條件」為構成要件
    ，另參酌上述同法第十八條第一項之規定內容，除族群數量逾越環境容許量者外
    ，基於學術研究或教育目的，亦須經中央主管機關許可，始可對保育類野生動物
    進行獵捕，是本院認解釋上野生動物保育法第四十一條第一項第二款之情形，係
    處罰基於學術研究或教育目的，但未經中央主管機關許可，即逕行獵捕、宰殺野
    生動物之行為，否則，野生動物保育法第四十一條第一項第二款所列之構成要件
    ，絕大部分與同條項第一款所列之構成要件重覆，即失去其規範意義。本件被告
    二人所為獵捕野生動物之行為，並非基於學術研究或教育目的，已如前述，自無
    未經主管機關許可而應受處罰之情形，故公訴人所認容有未洽，併此敘明。又被
    告二人就上開犯罪，彼此間有犯意聯絡及行為分擔之事實，均為共同正犯。其等
    所犯未經許可持有獵槍、未經許可持有子彈兩罪間，係一行為觸犯數罪名，為想
    像競合犯，應依刑法第五十五條之規定，從一重之未經許可持有獵槍罪處斷，又
    所犯槍砲彈藥刀械管制條例第八條第四項與野生動物保育法第四十一條第一項第
    一款之二罪間，有方法結果之牽連關係，為牽連犯，應從一重之未經許可持有獵
    槍罪處斷。
三、原審以被告犯行明確而予以論罪科刑，固非無見。惟被告二人持有者為獵槍，有
    上開鑑驗通知書可按，原判決事實理由欄竟引用檢察官起訴書所載之槍砲彈藥刀
    械管制條例第十一條第四項之「未經許可持有其他可發射金屬或子彈具有殺傷力
    之槍砲罪」，與主文所載「未經許可持有獵槍罪」不符，顯有判決主文與事實理
    由矛盾之違法，自非允洽。另扣案槍枝槍號Ｆ二三六六○Ｂ號，義大利ＢＥＲＥ
    ＴＴＡ廠製口徑１２ＧＡＵＧＥ之制式獵槍（槍枝管制編號：00000000
    00號）一枝及具殺傷力之霰彈二顆（其中六顆已於送鑑定時試射用盡，僅剩彈
    殼，非屬違禁物）係按規定領有內政部核發自衛槍枝執照，有該執照一份在卷可
    憑，非屬違禁物，而被告二人竟持用該獵槍獵捕保育類野生動物，應依野生動物
    保育法第五十二條第一項規定宣告沒收，原判決以扣案槍枝係違禁物，而依刑法
    第三十八條第一項第一款規定諭知沒收，亦有未當。檢察官上訴意旨以原審判決
    適用法條有誤，指摘原判決不當，為有理由，自應由本院將原判決予以撤銷改判
    。爰審酌被告二人所持有之制式獵槍、霰彈，雖具有殺傷力，惟被告乙○○本為
    射擊協會之會員，其因一時思慮未週，始持獵槍打獵而觸法，對社會之危害性尚
    屬有限、犯罪動機、目的、手段及犯後坦承態度良好等一切情狀，被告二人分別
    量處如主文所示之刑，並就罰金部分諭知易服勞役之折算標準。復被告乙○○前
    雖因違反山坡地保育利用條例等案件，於八十五年間分別經臺灣花蓮地方法院及
    臺灣高等法院花蓮分院判處有期徒刑九月，惟併受緩刑宣告二年，且緩刑期滿，
    緩刑未經撤銷，依法其刑之宣告已失其效力，與未曾受有期徒刑以上刑之宣告者
    相同；被告甲○○則未曾受有期徒刑以上刑之宣告，有台灣高等地方法院被告全
    國前案紀錄表各一份附卷可稽，渠等二人因一時失慮，偶罹刑典，經此偵審教訓
    及刑之宣告後，應知所警惕而無再犯之虞，本院因認暫不執行其刑為適當，均併
    予以宣告緩刑三年，用啟自新，至被告乙○○部分，身為射擊委員會會員，竟疏
    未注意依法使用槍彈，法治觀念顯然薄弱，須定期經由觀護制度加強法治觀念，
    仍有予以交付保護管束之必要，並諭知於緩刑期間付保護管束。又依刑法第二條
    第二項規定，保安處分適用裁判時之法律，而按槍砲彈藥刀械管制條例第十九條
    第一項：「犯第七條、第八條、第十條、第十一條、第十二條第一項至第三項、
    第十三條第一項至第三項之罪，經判處有期徒刑者，應於刑之執行完畢或赦免後
    ，令入勞動場所，強制工作，其期間為三年」之規定，業於九十年十一月十四日
    經公布刪除，並自同年月十六日施行，自應依刑法第二條第二項之規定，適用新
    法，本案即無依上開規定，並援引司法院大法官會議釋字第四七一號解釋，對於
    被告是否宣告保安處分乙節加以斟酌之餘地，併此敘明。另扣案之環頸稚屍體六
    隻、獵槍一枝及霰彈二顆（另六顆已於送驗時試射用盡，僅於彈殼，已非屬子彈
    ）係查獲之保育類野生動物及供犯罪所用之獵具，應依野生動物保育法第五十二
    條第一項規定，宣告沒收。
據上論斷，應依刑事訴訟法第四百五十五條之一第三項、第三百六十九條第一項前段
、第三百六十四條、第二百九十九條第一項前段，槍砲彈藥刀械管制條例第八條第四
項，第十二條第四項、野生動物保育法第四十一條第一項第一款、第五十二條第一項
，刑法第十一條前段、第五十五條、第七十四條第一款、第四十二條第二項、第三項
，罰金罰鍰提高標準條例第二條、現行法規所定貨幣單位折算新臺幣條例第二條，判
決如主文。
本案經檢察官李進榮到庭執行職務。
中      華      民      國     九十     年     十二     月    三十一    日
                          臺灣臺東地方法院刑事庭
                                審判長法  官  楊力進
                                      法  官  范智達
                                      法  官  林卉聆
右正本證明與原本無異。
不得上訴。
                                      書記官  蘇美琴
中      華      民      國     九十一   年      一     月       七      日
附記
槍砲彈藥刀械管制條例第八條第四項
未經許可，持有、寄藏或意圖販賣而陳列第一項所列槍枝者，處一年以上七年以下有
期徒刑，併科新台幣七百萬元以下罰金。
槍砲彈藥刀械管制條例第十二條第四項
未經許可，持有、寄藏或意圖販賣而陳列子彈者，處五年以下有期徒刑，併科新台幣
三百萬元以下罰金。
野生動物保育法第四十一條第一項第一款
有下列情形之一，處六月以上五年以下有期徒刑，得併科新台幣二十萬元以上一百萬
元以下罰金：
一  未具第十八條第一項第一款之條件，獵捕、宰殺保育類野生動物者。
野生動物保育法第五十二條第一項
犯第四十條、第四十一條、第四十二條或第四十三條第三項之罪，查獲之保育類野生
動物得沒收之；查獲之保育類野生動物產製品及供犯罪所用之獵具、藥品、器具，沒
收之。


司法院資訊處製作；財團法人民間司法改革基金會備份。
